臺灣高等法院民事判決　　　　　　　　 98年度上易字第892號
上　訴　人　沈銘聰
訴訟代理人　林正欣律師
被 上訴 人　黃火塗
訴訟代理人　黃東波
追 加被 告　方錫福
　　　　　　謝方瑞香
　　　　　　游李阿花
　　　　　　游進清
　　　　　　游芳仁
　　　　　　游月桃
　　　　　　游碧霞
　　　　　　游碧鶴
　　　　　　游月華
　　　　　　游雅安　　原住高雄.
　　　　　　游惠芬
　　　　　　游謝阿女
　　　　　　游進都
　　　　　　游進煌
　　　　　　游麗美
　　　　　　簡游正治
　　　　　　江游寶珠
上列當事人間請求塗銷地上權登記事件，上訴人對於中華民國98
年8月5日臺灣宜蘭地方法院98年度訴字第129號第一審判決提起
上訴，並為訴之追加，本院於100年4月12日言詞辯論終結，判決
如下：
    主      文
原判決關於駁回上訴人後開第二項之訴部分，暨該訴訟費用之裁
判（除確定部分外）均廢棄。
被上訴人應將民國三十八年十一月二十三日、民國九十二年宜蘭
地政事務所收件、登記次序分別為0000-000、0000-000、收件年
期字號分別為民國38年礁溪字第001710號、民國92年宜登字第18
3040號，就坐落宜蘭縣礁溪鄉○○○段五九五地號（重測前為林
尾段二○七地號）、地目「建」、面積二七○一‧○四平方公尺
（重測前面積為二七○一平方公尺）土地內所設定權利範圍各三
分之一之不定期限地上權予以塗銷。
其餘上訴駁回。
確認被上訴人及追加被告之被繼承人黃水樹於民國三十八年十一
月二十三日宜蘭地政事務所收件、登記次序：0000-000、收件年
期字號為民國38年礁溪字第001710號，就坐落宜蘭縣礁溪鄉○○
○段五九五地號（重測前為林尾段二○七地號）、地目「建」、
面積二七○一‧○四平方公尺（重測前面積二七○一平方公尺）
土地內、所設定權利範圍三分之一之不定期限地上權不存在；被
上訴人及追加被告應就前開地上權登記辦理繼承登記並應塗銷前
開地上權。
第一審（除確定部分外）、第二審、追加之訴訴訟費用由被上訴
人負擔三分之一、被上訴人及追加被告連帶負擔三分之一，餘由
上訴人負擔。
    事實及理由
甲、程序方面：
一按「訴之變更或追加，非經他造同意，不得為之。但第二百五
  十五條第一項第二款至第六款情形，不在此限」，民事訴訟法
  第446條第1項定有明文。另「訴狀送達後，原告不得將原訴變
  更或追加他訴。但有下列各款情形之一者，不在此限……五、
  該訴訟標的對於數人必須合一確定時，追加其原非當事人之人
  為當事人者」，同法第255條第1項第5款亦有明文。上訴人於
  原審主張其為坐落宜蘭縣礁溪鄉○○段207地號土地（重測後
  為礁溪鄉○○○段595地號，下稱系爭土地）共有人之一，其
  上登記次序0000-000、-003、-004之地上權（下稱系爭2-1、2
  -3、2-4地上權）權利人原為黃水樹、黃火爐 〔按黃火爐為日
  據時代姓名，光復後使用姓名黃火，有其光復前後戶籍謄本
  可憑（原審卷第45、54頁，第54頁日據時代戶籍謄本記事欄載
  「光復後使用姓名黃火，民國九十二年十月二十二日浮籤補
  註」，土地登記謄本上載「黃火爐」（原審卷第90頁），下均
  稱黃火爐〕及被上訴人，應有部分各1/3，黃火爐死亡後，由
  被上訴人繼承，黃水樹死亡後，應繼分亦由被上訴人繼承，故
  聲明請求「被上訴人應將其與被繼承人黃水樹、黃火爐於民國
  38年11月23日宜蘭縣宜蘭地政事務所（下稱宜蘭地政所）收件
  ，就系爭土地所設定之不定期地上權登記予以塗銷（土地他項
  權利部登記次序2-1、2-3、2-4）」云云（原審卷第5頁）。於
  本院則主張系爭2-1地上權權利人黃水樹之第三順位繼承人原
  有黃火塗及黃阿花及游曹阿菜三人，黃阿花於72年1月25日死
  亡，繼承人有方錫福、謝方瑞香，另養女方祥子因於46年10月
  19日終止收養關係無繼承權。游曹阿菜於80年5月14日死亡，
  繼承人為方錫福、謝方瑞香以外之追加被告，並追加聲明：「
  確認被上訴人黃火塗及追加被告方錫福等17人之被繼承人黃水
  樹於38年11月23日宜蘭地政所收件，登記次序：0000-000、收
  件年期字號：38年礁溪字第001710號，就坐落礁溪鄉○○○段
  595地號，地目『建』，面積2,701.04平方公尺土地內（重測
  前面積為2,701平方公尺）、所設定權利範圍1/3之不定期限地
  上權不存在；被上訴人及追加被告應就前開地上權登記辦理繼
  承登記並應塗銷前開地上權」，核屬民事訴訟法第255條第1項
  第5款「該訴訟標的對於數人必須合一確定時，追加其原非當
  事人之人為當事人者」，揆諸上開規定，應予准許。
二系爭土地重測前為宜蘭縣礁溪鄉○○段207地號，重測後為宜
  蘭縣礁溪鄉○○○段595地號，有土地登記謄本可參（本院卷
  (二)第86頁）；另上訴人於原審聲明請求塗銷系爭土地上他項權
  利部登記次序2-1、2-3、2-4，於本院詳載該等地上權之宜蘭
  地政所之收件日期、登記次序、收件年期字號等，均核屬補充
  或更正事實或法律上之陳述，依民事訴訟法第256條「不變更
  訴訟標的，而補充或更正事實上或法律上之陳述者，非為訴之
  變更或追加」之規定，非為訴之變更或追加。另上訴人於原審
  主張系爭2-1、2-3、2-4地上權有無效之原因，本於所有權之
  作用請求塗銷云云（原審卷第6頁），於本院另請求法院依民
  法第833條之1之規定終止上開地上權，終止後再依民法第767
  條之規定，請求塗銷上開地上權等語（本院卷(二)第85頁），核
  其訴訟標的仍為民法第767條（所有權之作用），上開請求法
  院終止上開地上權，僅屬補充或更正事實上或法律上之陳述，
  非為訴之追加。
三按「當事人於訴訟繫屬中死亡者，訴訟程序在有繼承人、遺產
  管理人或其他依法令應續行訴訟之人承受訴訟以前當然停止…
  …」，已據最高法院67年台上字第3650號著有判例。依其反面
  解釋，苟義務人於訴訟繫屬前已死亡者，應逕列義務人之繼承
  人為當事人，此時該等繼承人即為當事人，非被繼承人之承受
  訴訟人。上訴人於本院為訴之追加時之99年6月7日（本院卷(一)
  第38頁），方黃阿花、游曹阿菜依序早於72年1月25日、80年5
  月14日死亡，有其等戶籍謄本在卷可憑（本院卷(一)第63、85頁
  ），則上訴人逕載追加被告為當事人（本院卷(一)第38頁、卷(二)
  第81頁），即無不合。
四被上訴人、追加被告經合法通知，未於言詞辯論期日到場，核
  無民事訴訟法第386條所列各款情形，應准上訴人之聲請，由
  其一造辯論而為判決。
乙、得心證之理由：
一上訴人起訴主張：伊為系爭土地之共有人之一。訴外人黃阿先
  於系爭土地上建有房屋一棟，然黃阿先均未經當時土地所有權
  人之同意，即單獨檢具鄰里長保證書逕向宜蘭地政所聲請就系
  爭土地設定不定期地上權，宜蘭地政所未依當時臺灣省各縣市
  辦理單獨聲請地上權設定登記應行注意事項之規定，命黃阿先
  提繳鄉鎮區公所之保證書及繳納租金之憑證，即辦理地上權登
  記，該地上權登記即有無效之原因。嗣黃阿先於31年4月28日
  死亡，繼承人為被上訴人及訴外人黃水樹、黃火爐，權利範圍
  各1/3，黃水樹於44年3月24日死亡，由黃火爐、被上訴人繼承
  之，又黃火爐於90年5月16日死亡，由被上訴人繼承其權利範
  圍。黃阿先設定之地上權既有無效之原因，被上訴人繼承之地
  上權，亦為無效。爰本於所有權、繼承之法律關係，求為命被
  上訴人將其與被繼承人黃水樹、黃火爐於38年11月23日宜蘭縣
  宜蘭地政所收件，就系爭土地所設定之不定期地上權登記予以
  塗銷（土地他項權利部登記次序2之1、2之3、2之4）之判決。
  被上訴人則以：如伊之地上權不合法，地政事務所為何准伊為
  地上權之登記，顯然系爭地上權係合法，否則政府會收回云云
  ，資為抗辯。
  追加被告游碧霞以：對上訴人之請求無意見，但認訴訟費用應
  由上訴人、被上訴人負擔，不應由伊負擔云云，資為抗辯。
二原審駁回上訴人對被上訴人黃火塗之請求，上訴人提起上訴，
  並為訴之追加，聲明：
  (一)上訴聲明：
    1.原判決不利於上訴人部分廢棄。
    2.第一項廢棄部分，被上訴人應就被繼承人黃水樹於38年11
      月23日宜蘭地政所收件，登記次序：0000-000、收件年期
      字號：38年礁溪字第001710號，就坐落礁溪鄉○○○段59
      5地號（重測前為：林尾段207地號；下同），地目「建」
      ，面積2,701.04平方公尺（重測前面積為：2,701平方公
      尺；下同）土地內、所設定權利範圍1/3之不定期限地上
      權予以塗銷。
    3.第一項廢棄部分，被上訴人應將38年11月23日、92年宜蘭
      地政所收件，登記次序分別為0000-000、0000-000、收件
      年期字號分別為38年礁溪字第001710號、92年宜登字第18
      3040號，就坐落礁溪鄉○○○段595地號，地目「建」，
      面積2,701.04平方公尺土地內所設定權利範圍各1/3之不
      定期限地上權予以塗銷。
  (二)追加聲明
    確認被上訴人及追加被告方錫福等17人之被繼承人黃水樹於
    38年11月23日宜蘭地政所收件，登記次序：0000-000、收件
    年期字號：38年礁溪字第001710號，就坐落礁溪鄉○○○段
    595地號，地目「建」，面積2,701.04平方公尺土地內、所
    設定權利範圍1/3之不定期限地上權不存在；被上訴人及追
    加被告應就前開地上權登記辦理繼承登記並應塗銷前開地上
    權。
  被上訴人受合法通知，未於言詞辯論期日到場，據其前於準備
  程序到場，聲明：上訴駁回（本院卷(一)第14頁）。
  追加被告黃碧霞未於最後言詞辯論期日到場，據其前於100年2
  月22日言詞辯論期日到場，聲明：上訴及追加之訴均駁回。其
  餘追加被告受合法通知，未於言詞辯論期日到場，亦未提出任
  何書狀。
  〔上訴人於原審請求原審共同被告游佳屎、林國棟、林旺全、
  林進興、林進蒼、林進和、林玉英、林素蓮將其被繼承人游阿
  陽於38年11月4日宜蘭地政所收件，就坐落系爭土地（地目建
  、面積2,701平方公尺）所設定之不定期地上權登記（土地他
  項權利部登記次序1）予以塗銷部分，未據原審共同被告聲明
  不服而告確定，不在本院審判範圍。上訴人另追加請求確認被
  上訴人就38年11月23日、92年宜蘭地政所收件登記序號分別為
  0000-000、0000-000、收件年期字號分別為38年礁溪字第0017
  10號、92年宜登字第183040號，就坐落礁溪鄉○○○段595地
  號，地目「建」，面積2,701.04平方公尺土地內所設定權利範
  圍各1/3之不定期限地上權不存在部分，本院另以裁定駁回之
  〕。
三上訴人主張前揭事實，提出黃阿先、方黃阿花、游曹阿菜之繼
  承系統表、其等暨各繼承人之戶籍謄本、系爭土地重測前後登
  記謄本等件在卷可憑（原審卷第70-99頁、本院卷(一)第41-95頁
  、卷(二)第86-90頁）。
  (一)上訴人請求被上訴人就被繼承人黃水樹於38年11月23日宜蘭
    地政所收件，登記次號：0000-000、收件年期：民國38年礁
    溪字第001710號，就系爭土地內、所設定權利範圍1/3之不
    定期地上權（即系爭2-1地上權）予以塗銷部分：
    查系爭2-1地上權之權利人為黃水樹，黃水樹於44年3月24日
    死亡（原審卷第50頁），然其繼承人非僅被上訴人一人而已
    ，尚包括追加被告等人（詳後述）。按「繼承人有數人時，
    在分割遺產前，各繼承人對於遺產全部為公同共有」、「公
    同共有人之權利義務，依其公同關係所由成立之法律、法律
    行為或習慣定之……公同共有物之處分及其他之權利行使，
    除法律另有規定外，應得公同共有人全體之同意」，民法第
    1151條、民法第828條第1項、第3項分別定有明文。依最高
    法院91年度台上字第1350號判決要旨「本件被上訴人訴請塗
    銷『陳○發』名義之地上權登記部分，陳○發已於七十二年
    八月十一日死亡，該地上權因尚未辦畢繼承登記，倘陳○發
    生前已負有塗銷登記之義務，即可逕行請求陳○發之繼承人
    直接辦理塗銷其名義之登記，固無由其繼承人辦理繼承登記
    後，再辦理塗銷登記之必要，但遺產於分割前，為全體繼承
    人公同共有，應負塗銷義務者，仍為全體繼承人。苟未以全
    體繼承人為共同被告，其當事人之適格自有欠缺」，上訴人
    僅以被上訴人為被告，請求被上訴人塗銷登記次序2-1地上
    權，其當事人之適格自有欠缺，其此部分之請求，於法無據
    ，不應准許。
  (二)上訴人請求被上訴人將38年11月23日宜蘭地政所收件，登記
    次序分別為0000-000收件年期為38年礁溪字第001710號、就
    系爭土地內所設定權利範圍1/3之不定期地上權予以塗銷部
    分：
    1.系爭2-3地上權之權利人為被上訴人，登記原因為設定，
      收件年期字號為38年礁溪字第001710號，登記日期為43年
      8 月1日（本院卷(二)第89-1頁）。然「本所登記日期43年8
      月1日礁溪字第1710號黃水樹、黃火塗之土地登記申請書
      件已銷燬，無從提供」，有宜蘭地政所98年5月6日宜地一
      21字第0980004316號函在卷足稽（原審卷第119頁），本
      院尚無從自系爭2-3地上權之申請文件判斷是否有無效之
      情形。
    2.次按「地上權未定有期限者，存續期間逾二十年或地上權
      成立之目的已不存在時，法院得因當事人之請求，斟酌地
      上權成立之目的、建築物或工作物之種類、性質及利用狀
      況等情形，定其存續期間或終止其地上權」，99年1月5日
      施行之民法第833條之1定有明文，另「修正之民法第八百
      三十三條之一規定，於民法物權編中華民國九十九年一月
      五日修正之條文施行前未定有期限之地上權，亦適用之」
      民法物權編施行法第13條之1亦有明文。系爭2-3地上權權
      利期間載：「不定期限」，自有民法第833條之1之適用。
    3.依被上訴人所稱：「黃火塗房子坐落現在所看到的藍色帆
      布房子到前面遮雨棚（如相片1-3、5），後面還有另一間
      小房子。上開房屋之門牌號碼為宜蘭縣礁溪鄉○○村○○
      路11鄰105號……」等語（本院卷(一)第230頁背面），而被
      上訴人之戶籍確設於宜蘭縣礁溪鄉○○村○○鄰○○路105
      號（下稱系爭105號建物），有其戶籍謄本在卷可參（原
      審卷第80頁），追加被告之戶籍則均未設於該址，亦有追
      加被告之戶籍謄本可憑（本院卷(一)第43頁以下），則上訴
      人所稱：「除被上訴人居住於系爭土地外，其餘追加被告
      均未居住於上」等語（本院卷(一)第230頁正面），自屬實
      在。至系爭105號建物確坐落於系爭土地上，此觀卷附原
      審卷第125頁之建號60之建築改良物登記簿載該建物「住
      家、本國式、平房、土角造、面積82.81平方公尺」坐落
      於系爭土地上，雖未載建物門牌，惟其登記日期、登記字
      號、收件年度均與系爭2-1地上權之登記日期（43年8月1
      日
      ）、登記字號（礁溪字第1710號）、收件年度（38年）同
      ；佐以原審卷第127頁之60建號建物登記謄本載：「所有
      權人姓名：黃水樹等參人（同土地登記總簿他項權利部分
      權利先後）」，另有原審卷第290頁之測量成果圖載「建
      物滅失：一原載：礁溪鄉○○段207地號、60建號。土造
      、住家用，一層82.81㎡、合計82.81㎡。二變更：於民國
      63年7月全部拆除」等語，顯然系爭105號建物確坐落於系
      爭土地上。
    4.綜合上開資料，被上訴人於38年申請、於43年8月1日登記
      之系爭2-3地上權，係被上訴人以在系爭土地上有建築物
      為目的而使用系爭土地之地上權（民法第832條「稱地上
      權者，謂以在他人土地上有建築物，或其他工作物，或竹
      木為目的而使用其土地之權」規定參照），該建築物即為
      系爭105號建物（建號60），原為土角造，已於63年7月拆
      除後改建為本院履行勘驗現場時所見之一層磚造建物（見
      本院卷(一)第232-234頁之照片）。依民法第841條「地上權
      不因工作物或竹木之滅失而消滅」之規定，系爭2-3地上
      權雖不因原為土角造之系爭105號建物拆除而消滅；然依
      卷附照片所示，改建後之系爭105號磚造建物亦有毀損之
      跡象，且系爭105號建物四周多為二層樓之鋼筋水泥房屋
      ，有勘驗程序筆錄、照片等在卷可參（本院卷(一)第230-23
      6頁）。再存續期間為「不定期限」之系爭2-3地上權，其
      存續期間自申請時起算迄今已達一甲子以上，已逾20年以
      上，本院因上訴人之請求，斟酌建築物之種類及系爭土地
      利用狀況、市容美觀等情形，逕終止被上訴人之地上權，
      上訴人依民法第833條之1之規定，請求法院終止系爭2- 3
      地上權，自屬有據。上訴人於法院終止系爭2-3地上權後
      ，再依民法第767條第1項「所有人對於無權占有或侵奪其
      所有物者，得請求返還之。對於妨害其所有權者，得請求
      除去之。有妨害其所有權之虞者，得請求防止之」之規定
      ，請求被上訴人塗銷系爭2-3地上權，於法有據，應予准
      許。
  (三)上訴人請求被上訴人將登記序號0000-000、收件年期為92年
    宜登字第183040號，就系爭土地內所設定權利範圍1/3之不
    定期地上權予以塗銷部分：
    1.系爭2-4地上權係於92年收件，字號宜登字第183040號，
      登記日期為92年11月18日，登記原因則為「繼承」，有系
      爭土地登記謄本在卷可參（本院卷(二)第90頁）。依地上權
      移轉登記、登記原因繼承之土地登記申請書所載，登記為
      被上訴人名義之系爭2-4地上權，被繼承人為黃火爐，有
      土地登記申請書在卷足稽（原審卷第283-285頁）；而黃
      火爐之系爭2-4地上權，收件日期為38年11月23日、字號
      為礁溪字第1710號，登記日期為43年8月1日，亦有土地登
      記簿可參，均與被上訴人之系爭2-1地上權收件日期、字
      號、登記日期完全相同（原審卷第146-147頁）。
    2.再以上述系爭105號建物之所有權為被上訴人、黃水樹、
      黃火爐，應有部分各1/3（原審卷第126頁）、其等3人之
      地上權主登記次序均為「貳」，權利範圍均載：「壹肆捌
      ‧柒陸平方公尺（參分之壹）」（原審卷第148-149頁）
      等情，顯見登記為被上訴人名義之系爭2-4地上權，前手
      為黃火爐，黃火爐之系爭2-4地上權，係黃火爐以在系爭
      土地上有建築物為目的而使用系爭土地之地上權，該建築
      物即為系爭105號建物（建號60），原為土角造，已於63
      年7月拆除後改建為本院履行勘驗現場時所見之一層磚造
      建物（見本院卷(一)第232-234頁之照片），系爭2-4地上權
      雖不因原為土角造之系爭105號建物拆除而消滅；然改建
      後之系爭105號磚造建物亦有毀損之跡象，且系爭105號建
      物四周多為二層樓之鋼筋水泥房屋，而存續期間為「不定
      期限」之系爭2-4地上權，其存續期間自黃火爐申請地上
      權起迄今已達一甲子以上，已逾20年以上，本院因上訴人
      之請求，斟酌建築物之種類及系爭土地利用狀況、市容美
      觀等情形，逕終止被上訴人繼承自黃火爐之系爭2-4地上
      權，上訴人依民法第833條之1之規定，請求法院終止系爭
      2-4地上權，自屬有據，理由均上所述。上訴人於法院終
      止系爭2-4地上權後，再依民法第767條之規定，請求被上
      訴人塗銷系爭2-4地上權，於法有據，應予准許。
四上訴人於本院追加請求確認被上訴人及追加被告之被繼承人黃
  水樹於38年11月23日宜蘭地政所收件，登記次序：0000-000、
  收件年期字號：38年礁溪字第001710號，就系爭土地內、所設
  定權利範圍1/3之不定期限地上權不存在；被上訴人及追加被
  告應就前開地上權登記辦理繼承登記並應塗銷前開地上權部分
  ：
  (一)黃水樹之系爭2-1地上權，登記原因為設定，收件日期為38
    年礁溪字第001710號，登記日期為43年8月1日（本院卷(二)第
    89-1頁）。另系爭105號建物之所有權為被上訴人、黃水樹
    、黃火爐，應有部分各1/3、其等3人之地上權主登記次序均
    為「貳」，權利範圍均載：「壹肆捌‧柒陸平方公尺（參分
    之壹）」等情，顯見黃水樹之系爭2-1地上權，係黃水樹以
    在系爭土地上有建築物為目的而使用系爭土地之地上權，該
    建築物即為系爭105號建物（建號60），原為土角造，已於6
    3年7月拆除後改建為本院履行勘驗現場時所見之一層磚造建
    物，系爭2-1地上權雖不因原為土角造之系爭105號建物拆除
    而消滅；然改建後之系爭105號磚造建物亦有毀損之跡象，
    且系爭105號建物四周多為二層樓之鋼筋水泥房屋，而存續
    期間為「不定期限」之系爭2-1地上權，其存續期間自黃水
    樹申請地上權起迄今已達一甲子以上，已逾20年以上，本院
    因上訴人之請求，斟酌建築物之種類及系爭土地利用狀況、
    市容美觀等情形，逕終止黃水樹之系爭2-1地上權，上訴人
    依民法第833條之1之規定，請求法院終止系爭2-1地上權，
    自屬有據，理由均上所述。
  (二)黃水樹於44年3月24日死亡（原審卷第50頁），其未婚無子
    女，繼承人為第二順位之母黃蕭阿梅（民法第1138條「遺產
    繼承人，除配偶外，依左列順序定之：一、直系血親卑親屬
    。二、父母。三、兄弟姊妹。四、祖父母」規定參照）。黃
    蕭阿梅於58年2月18日死亡（原審卷第75頁），繼承人為次
    男黃火爐、五男黃火塗（即被上訴人）、次女黃阿花、四女
    游曹阿菜〔按黃蕭阿梅於夫黃阿先死亡後招夫曹阿標，育有
    曹阿菜（原審卷第40、57頁），故曹阿菜亦為黃蕭阿梅之繼
    承人〕。另黃蕭阿梅之長男黃水樹於44年3月24日死亡，三
    男黃坤成於14年4月29日被周金池收養、四男黃坤旺於16年7
    月8日被王明火收養、長女黃阿謹於3年11月19日幼亡、三女
    曹玉蘭於日據時代明治40年5月8日幼亡（原審卷第40、41、
    42、57頁），均無繼承權。又黃阿花、曹阿菜戶籍謄本雖依
    序載「方火木……養子緣組除戶」、「游阿棕母游陳氏知母
    ……養子緣組除戶」（原審卷第40頁），然黃阿花嗣與方火
    木之子方炳輝成婚，冠夫姓後為方黃阿花；曹阿菜嗣與游阿
    棕成婚，冠夫姓後為游曹阿菜（原審卷第43-44、60-61頁）
    ，則方黃阿花、游曹阿菜雖曾分別為方火木、游陳氏知母之
    媳婦仔，惟方黃阿花與方炳輝、游曹阿菜與游阿棕結婚時，
    因其目的完成，收養當然解消（終止），其等仍為黃蕭阿梅
    之繼承人。方黃阿花於72年1月25日死亡，繼承人為方錫福
    、謝方瑞香，另養女方祥子於46年10月19日終止收養關係無
    繼承權（本院卷(一)第43-4 4、58、60、61、62、64、65、69
    頁）。游曹阿菜於80年5月14日死亡（原審卷第61頁），繼
    承人為長子游水生、次子游朝枝、三子簡游正治、次女江游
    寶珠（本院卷(一)第71、72、78頁）；游曹阿菜之四子游武成
    於32年8月19日幼亡、長女游氏阿參於14年11月4日幼亡、三
    女游氏彩雲於26年5月30日幼亡、四女李烏肉被收養、六女
    游阿屘於37年5月22日幼亡、七女游阿娥於44年6月13日幼亡
    （本院卷(一)第70、71、72、75、80、82頁），均無繼承權。
    再證人簡游正治於本院囑託原法院訊問時證稱：「游曹阿菜
    是我的母親沒錯，第五個姊妹照排行應該是我的妹妹，已經
    死亡了，有無報戶口我不清楚，因為這些事情都是我大哥游
    水生、二哥游朝枝在處理，他們二位都已經過世了」、「應
    該是在我很小的時候就已經過世了」、「（剛才所證述第五
    個姊妹，是比烏肉大還是小？）她很小就死亡了，我不知道
    」等語，有其筆錄在卷可按（本院卷(一)第220-222頁），是
    游曹阿菜之繼承人不包括五女。游水生於84年11月21日死亡
    ，繼承人為妻游李阿花、長子游進清、次子游芳仁、長女游
    月桃、次女游碧霞、三女游碧鶴、五女游月華、六女游雅安
    、七女游惠芬；四女謝碧珍被收養無繼承權（本院卷(一)第
    85-86、88、89-90、91頁）；游朝枝於96年11月27日死亡，
    繼承人為妻游謝阿女、長子游進都、次子游進煌、長女游麗
    美；次女林麗娟被收養無繼承權（本院卷(一)第76、92、93頁
    ）。游水生、游朝枝之繼承系統表另有財政部臺灣省北區國
    稅局宜蘭縣分局及汐止稽徵所瑞芳服務處分別以99年6月29
    日北區國稅宜縣一字第099100859 1號、99年6月29日北區國
    稅汐止瑞一字第0991001566號函各附繼承系統表可參（本院
    卷(一)第127-128、131-132頁），再游曹阿菜、游水生、游朝
    枝之繼承人均未聲明拋棄繼承，有原法院99年7月5日宜院碧
    民乙字第0990000472、0990000471號函、臺灣基隆地方法院
    99年7月12日基院義天字第07681號函在卷足稽（本院卷(一)第
    207、208、217頁）。再黃火爐於90年5月16日死亡（原審卷
    第62頁），其未婚無子女，斯時其父母亦已死亡，則黃火爐
    之繼承人為第三順位之弟黃火塗（妹方黃阿花、游曹阿菜已
    死亡）。
  (三)以上，系爭2-1地上權原登記名義人黃水樹於44年3月24日死
    亡後，其權利由被上訴人、追加被告輾轉繼承（繼承系統表
    見原審卷第33頁、本院卷(一)第41-42、128、132頁）。系爭2
    -1地上權已經本院逕予終止，有如前述，則上訴人請求確認
    被上訴人及追加被告之被繼承人黃水樹之系爭2-1地上權不
    存在，於法有據，上訴人進而主張被上訴人及追加被告應就
    前開地上權登記辦理繼承登記並應塗銷前開地上權，亦屬有
    據，應予准許。
五綜上所述，上訴人依民法第767條所有權之作用、繼承之法律
  關係，請求被上訴人將38年11月23日、92年宜蘭地政事務所收
  件、登記次序分別為0000-000、0000-000、收件年期字號分別
  為民國38年礁溪字第001710號、民國92年宜登字第183040號，
  就坐落宜蘭縣礁溪鄉○○○段595地號（重測前為林尾段207地
  號）、地目「建」、面積2701.04平方公尺（重測前面積為270
  1平方公尺）土地內所設定權利範圍各1/3之不定期限地上權予
  以塗銷，於法有據，應予准許，其於原審（除確定部分外）逾
  此範圍之請求（即請求被上訴人塗銷系爭2-1地上權部分），
  於法無據，應予駁回。上開應准許部分，原審為上訴人敗訴之
  判決，尚有未洽，上訴意旨指摘原判決此部分不當，求予廢棄
  改判，為有理由，應由本院予以廢棄，改判如主文第二項所示
  。上開不應准許部分，原審為上訴人敗訴之判決，核無不合。
  上訴意旨指摘原判決此部分不當，求予廢棄改判，為無理由，
  應予駁回。上訴人於本院追加請求確認被上訴人及追加被告之
  被繼承人黃水樹於38年11月23日宜蘭地政事務所收件、登記次
  序：0000-000、收件年期字號為民國38年礁溪字第001710號，
  就坐落宜蘭縣礁溪鄉○○○段595地號（重測前為林尾段207地
  號）、地目「建」、面積2701.04平方公尺（重測前面積2701
  平方公尺）土地內、所設定權利範圍1/3之不定期限地上權不
  存在；被上訴人及追加被告應就前開地上權登記辦理繼承登記
  並應塗銷前開地上權，於法有據，應予准許，爰諭知如主文第
  四項所示。
六本件因事證已臻明確，兩造其餘攻擊、防禦方法及所為之立證
  ，經審酌後認與判決之結果不生若何影響，無庸再逐一予以論
  列，合併敘明。
據上論結，本件上訴為一部有理由，一部無理由，追加之訴為有
理由，依民事訴訟法第450條、第449條第1項、第79條、第85條
第1項前段、第463條、第385條第1項前段判決如主文。
中    華    民    國   100    年    4     月    26    日
                    民事第十八庭
                        審判長法  官  湯美玉
                              法  官  丁蓓蓓
                              法  官  李慈惠
正本係照原本作成。
不得上訴。
中    華    民    國   100    年    4     月    26    日
                              書記官  洪雪娥